【裁判字號】    94,上,265
【裁判日期】    950110
【裁判案由】    損害賠償
【裁判全文】
臺灣高等法院臺中分院民事判決           94年度上字第265號
上  訴  人  黃松宏即美和食品商行
訴訟代理人  邱群傑律師
複  代理人  許卓敏律師
被  上訴人  乙○○○
上列當事人間損害賠償事件，上訴人對於中華民國94年7月1日臺
灣臺中地方法院93年度訴字第1922號第一審判決提起上訴，本院
於民國94年12月27日言詞辯論終結，判決如下：
    主  文
上訴駁回。
第二審訴訟費用由上訴人負擔。
    事實及理由
甲、程序方面：
一、按民法第 275條規定連帶債務人中之一人受確定判決，而其
    判決非基於該債務人之個人關係者，為他債務人之利益亦生
    效力，故債權人以各連帶債務人為共同被告提起給付之訴，
    被告一人提出非基於其個人關係之抗辯有理由者，對於被告
    各人即屬必須合一確定，自應適用民事訴訟法第56條第 1項
    之規定（最高法院33年上字第4810號判例參照）。經查，上
    訴人黃松宏即美和食品商行以原判決認定其與上訴人甲○○
    應負連帶賠償責任，惟原判決准許之看護費、喪失勞動能力
    賠償金、精神慰撫金均屬過高而提起本件上訴，雖係非基於
    其個人關係之抗辯，惟因其上開抗辯並無理由（理由詳如下
    述），揆諸前開說明，其上訴效力自不及於未上訴之甲○○
    ，合先明。
二、被上訴人乙○○○未於言詞辯論期日到場，核無民事訴訟法
    第 386條各款所列情形，爰依上訴人黃松宏之聲請，由其一
    造辯論而為判決。
乙、實體方面：
壹、聲明部分：
一、上訴人方面：
(一)、上訴人方面：(1)原判決不利於上訴人黃松宏即美和食品商行
    之部分廢棄。(2)上廢棄部分，被上訴人在第一審之訴及其假
    執行之聲請均駁回。
二、被上訴人方面：被上訴人經合法通知，未於言詞辯論期日到
    庭，亦未提出書狀為任何聲明及陳述。
貳、陳述及理由部分：
一、被上訴人主張：緣甲○○（原審共同被告）受僱於上訴人黃
    松宏（原名為文隆）即美和食品商行（下稱黃松宏）擔任司
    機，平日以駕駛自用小客車載運該商行食品、物品為業，係
    從事駕駛業務之人，於民國（下同）92年8月20日上午6時10
    分許，駕駛車牌號碼ＨＲ－3552號自用小客車，沿彰化縣彰
    化市○○路外側車道由西往東方向行駛，行至彰南路 3段29
    號前50公尺處，發現同向前方50公尺處被上訴人騎乘之車牌
    號碼ＮＰＷ－136號機車正閃避停放路旁之車牌號碼100－Ｑ
    Ｌ號自用大貨車，而行駛在外側車道上。其原應注意汽車行
    駛時，駕駛人應注意車前狀況，隨時採取必要安全措施，及
    在變換車道時，應讓直行車先行，注意安全距離，而依當時
    之天候、路況等情形，又無不能注意之情事，竟疏於注意，
    貿然駕駛該自用小客車自外側（右側）車道不當變換至內側
    （左側）車道，適有一輛不詳車號之大貨車沿內側車道行駛
    至該處，甲○○為避免與該大貨車發生擦撞，旋即右轉而失
    控撞上停放路旁之上開自用大貨車左側防捲入欄杆，致其自
    用小客車車身前方及右側等部位因衝撞護欄而受嚴重損毀，
    並向前追撞前方行駛之被上訴人所騎乘之機車，致被上訴人
    受有第十二胸椎粉碎性骨折併脊髓傷害、腸道及泌尿功能因
    神經功能損害，呈現不正常及雙側下肢癱瘓等重傷害，案經
    臺灣彰化地方法院檢察署（下稱彰化地檢署）以93年度調偵
    字第15號起訴、臺灣彰化地方法院（下稱彰化地院）以93年
    度交易字第29號刑事判決其因業務上之過失傷害人致重傷罪
    確定。甲○○應依道路交通安全規則第91條第 5款之規定，
    在快慢車道變換車道時，應讓直行車先行，並注意安全距離
    ，且肇事當時日間、晴天，依其狀況，又非不能注意，竟疏
    不注意為之，以致肇事，其顯有過失，又被上訴人確因本件
    車禍受有上開重傷害，二者間具有相當因果關係，是其應負
    侵權行為損害賠償責任，又甲○○為黃松宏之受僱人，依民
    法第188條第1項規定，黃松宏亦應與甲○○負連帶損害賠償
    責任。被上訴人因本件車禍受有如下損害：1.醫療費用新台
    幣（下同）26,114元（含醫療器材費用10,000元）。2.看護
    費用：自92年8月28日起至93年6月28日止，因傷住院期間共
    305天，以每日2,200元計算之看護費用合計6,710,00元。3.
    減少勞動能力損失：被上訴人經鑑定為重度肢障並兩下肢機
    能全廢，屬勞工保險殘廢給付標準表等級第二級之障害，減
    少勞動能力百分之百，並以被上訴人受傷前職業為家庭管理
    ，加保勞健保最低之投保薪資為每月16,500元計算，年收入
    為198,000 元，受傷時為52歲，計算至65歲退休止計13年，
    按霍夫曼式扣除中間利息，合計減少勞動能力之損失為2,02
    2,592 元。4.慰撫金：被上訴人因本件車禍導致重度肢障，
    需坐輪椅行動不便之精神上痛苦，爰請求 2,000,000元之慰
    撫金。以上扣除被上訴人已領取之強制責任險理賠金1,035,
    714元後，得請求賠償金額總計為3,683,992元。爰依民法第
    184條第1項前段及第2項、第191條之2、第193條第1項、195
    條第 1項規定，求為命上訴人黃松宏與原審被告甲○○、廣
    和坐月子生技股份有限公司、喜洋洋坐月子有限公司連帶賠
    償 3,683,992元，及自起訴狀繕本送達翌日起至清償日止按
    年息百分之五計算利息之判決（原審判決上訴人黃松宏與甲
    ○○應連帶賠償被上訴人 2,522,520元本息，並駁回被上訴
    人其餘之訴〔按指駁回被上訴人請求甲○○、黃松宏連帶給
    付逾上開金額及法定遲延利息部分、及請求廣和坐月子生技
    股份有限公司、喜洋洋坐月子有限公司連帶給付 3,683,992
    元本息部分〕，甲○○、被上訴人均未聲明不服，該部分業
    已確定）。
二、上訴人則以：上訴人黃松宏不爭執甲○○為其所僱用之員工
    ，惟其均要求甲○○於執行送餐業務時，須遵循道路交通安
    全規則送達餐點予訂戶，然於路上之交通情形並非其所能控
    制或監督，且縱加以相當之注意，亦不免上訴人甲○○於路
    上絕對不發生交通事故，依民法第188條第1項但書規定，黃
    松宏自可不負連帶賠償責任。再甲○○上班時間為早上 9時
    至下午 6時，且係駕駛車廂外標有公司字樣之貨車，以執行
    外送工作，然本件車禍發生時間為清晨 6時10分許，未達公
    司上班時間，且甲○○係駕駛自用小客車，其肇事地點遠在
    彰化縣，非在其住家赴公司之途中，可知甲○○肇事時顯非
    處在執行職務或準備服勤之際，其肇事與職務無關，黃松宏
    自不須負僱用人責任。再縱認黃松宏須負連帶賠償責任，然
    除對於被上訴人請求之醫療費用部分不爭執外，關於被上訴
    人是否需要他人長期看護部分，仍應以最後事實審言詞辯論
    終結時之事實狀況為認定標準，本件距93年10、11月秀傳醫
    院及中山大學附設復健醫院函復時間，事隔年餘，自有再調
    查必要，另看護費用部分，全日看護費應為 2,000元，原審
    依全日2,200元計算，顯屬過高，且被上訴人除92年8月28日
    起同年 9月23日止住院期間須專人24小時看護外，出院後並
    非完全不能行動須24小時看護照料，且如須長期專人看護而
    符合僱用外籍勞工看護標準者，亦可申請外籍傭看護，每月
    僅須支出最低基本工資15,840元，被上訴人請求看護費用每
    月高達66,000元，難認合理。再關於被上訴人是否喪失勞動
    能力部分，其喪失比例如何，亦應依事實審言詞辯論終結時
    之事實狀況為認定標準，亦待查證，且依行政院勞工委員會
    公布自86年10月16日起將最低工資調整為15,840元，迄今未
    再調整，被上訴人主張此部分依每月16,500元計算，亦失所
    依。末按，黃松宏經濟能力不佳，被上訴人則原本即無業，
    為家庭管理，並無任何收入，其於車禍後之收入狀況與車禍
    前相同，實際所得並未減少，且已領取強制責任保險金一百
    餘萬元，足認上訴人態度良好，頗有誠意，精神慰撫金高達
    1,500,000元，更屬天價，有減低之必要等語，資為抗辯。
三、經查：
(一)、上訴人黃松宏與被上訴人就：(1)甲○○駕車過失致被害人乙
    ○○○受重傷之事實為真正。(2)甲○○係上訴人黃松宏之受
    僱人。(3)被上訴人醫療費用26,114元部分之支出為真正等事
    實不爭執，並經甲○○在其涉犯業務過失傷害刑事案件警訊
    、偵訊及法院審理中坦承不諱，有筆錄、道路交通事故調查
    報告表(一)(二)、現場照片、道路交通事故現場圖附在本院依職
    權調閱之彰化地院93年交易字第29號刑事案卷為證，並有被
    上訴人殘障手冊、秀傳紀念醫院診斷證明書、童綜合醫院診
    斷證明書、中山醫學大學附設復健醫院診斷證明書等件影本
    在臺灣臺中地方法院（下稱臺中地院）93年度中調字第 155
    號民事案卷可稽，堪信為真。
(二)、按「駕駛人在快慢車道間變換車道時，應讓直行車先行，並
    注意安全距離。」，道路交通安全規則第97條第 5款定有明
    文，甲○○自應注意上開規定。再查，本件車禍發生時，為
    日間、晴天，肇事地點為柏油路面、乾燥、無缺陷及障礙物
    、視距良好等情，有道路交通事故調查報告表(一)附在前開刑
    事案卷可稽（見彰化縣警察局彰化分局92年10月 5日彰警分
    刑字第０九二００一三六一三號刑案偵查卷宗），依其狀況
    ，甲○○並無不能注意情事，竟疏未注意，致撞及被上訴人
    成重傷，甲○○自有過失，再本件車禍經彰化地檢察署檢察
    官送請臺灣省彰化縣區車輛行車事故鑑定委員會鑑定結果，
    亦認甲○○為本件車禍之肇事原因，被上訴人無肇事原因一
    節，亦有該會92年12月 8日彰鑑字第九二０九五八號函及所
    附鑑定意見書一份在上揭刑事案卷為憑（見彰化地檢署93年
    度調偵字第15號偵查案卷第10－13頁），甲○○因上開過失
    行為，經彰化地院於93年 3月30日似93年度交易字第29號刑
    事判決判處有期徒刑六月確定，業經本院依職權調閱上開刑
    事案卷屬實，甲○○有過失，堪以認定，且其過失與被上訴
    人所受上開重傷害間有相當因果關係。
四、經查：
(一)、按「因故意或過失，不法侵害他人之權利者，負損害賠償責
    任。不法侵害他人之身體或健康者，對於被害人因此喪失或
    減少勞動能力或增加生活上之需要時，應負損害賠償責任。
    」、「不法侵害他人之身體、健康、名譽、自由、信用、隱
    私、貞操，或不法侵害其他人格法益而情節重大者，被害人
    雖非財產上之損害，亦得請求賠償相當之金額。」，民法第
    184條第1項前段、第193條第1項、第195條第1項分別定有明
    文。被上訴人因本件車禍而受傷，被上訴人請求甲○○賠償
    醫療費用、看護費用及精神慰撫金，自屬有據。
(二)、再按「受僱人因執行職務，不法侵害他人之權利者，由僱用
    人與行為人連帶負損害賠償責任。但選任受僱人及監督其職
    務之執行，已盡相當之注意或縱加以相當之注意而仍不免發
    生損害者，僱用人不負賠償責任。」，民法第188條第1項定
    有明文。經查，甲○○係黃松宏之受僱人之事實，為黃松宏
    所不爭，且有甲○○之各類所得扣繳暨免扣繳憑單、黃松宏
    之92度所得表、以甲○○為被保險人之團體意外傷害保險單
    各一份在原審卷為證（見原審卷第 134頁以下），堪信為真
    實，依民法第188條第1項前段規定，黃松宏應與甲○○負連
    帶賠償責任。上訴人黃松宏辯稱發生車禍時，甲○○並非執
    行職務中，及其有要求甲○○在執行送餐業務時，須遵循道
    路交通安全規則送達餐點予訂戶，然於路上之交通情形並非
    其所能控制或監督，且縱加以相當之注意，亦不免甲○○於
    路上絕對不發生交通事故，故依民法第188條第1項但書規定
    ，其無庸負僱用人之連帶賠償責任云云。惟查，甲○○於92
    年 9月24日在彰化警察局彰化分局大竹派出所供稱：「．．
    ．於當日（按指92年8月28日）早上5點上班並前往彰化送貨
    。．．」等語，有警訊筆錄附在前開刑事案卷為證（見彰化
    縣警察局彰化分局92年10月 5日彰警分刑字第０九二００一
    三六一三號刑案偵查案卷），另於93年 1月13日在彰化地檢
    署檢察官偵訊中供稱：「（問：發生車禍當時要送貨到何處
    ？）彰化基督教醫院。」等語，亦有訊問筆錄附在前開刑事
    案卷可稽（見彰化地檢署93年度調偵字第15號案卷第21頁）
    ，黃松宏辯稱甲○○肇事當時並非執行職務，自無可採，黃
    松宏於本院審理由聲請訊問甲○○，以證明發生車禍時甲○
    ○並非執行職務，核無必要。至黃松宏其餘抗辯部分，未據
    其舉證以實其說，是其辯稱無庸負僱用人之連帶賠償責任等
    語，同無足採。
(三)、茲將被上訴人請求黃松宏連帶賠償之各項費用是否有理由，
    分述為次：
  (1)醫療費用部分：被上訴人請求醫療費用26,114元，業據其提
    出診斷證明書、醫療費用明細表及收據影本等件附在原審卷
    為證（見臺中地院92年度中調字第 155號卷），且為兩造所
    不爭執，被上訴人此部分之請求洵屬有據。
  (2)看護費用部分：被上訴人主張其自92年8月28日起至93年6月
    28日止，因傷住院期間共305天，每日看護費為2,200元，合
    計看護費用為 671,000元。經查，「．．．二、(一)楊林女士
    於九十二年八月二十八日由 119救護車送至本院急診住院，
    至同年九月二十三日出院轉院至台中復健醫院（應為中山大
    學附設復健醫院之誤）。(二)住院期間由於下半身無法活動，
    需專人二十四小時看護照料。(三)出院時曾告知仍需復健壹年
    以上，無法工作，大部分仍需專人看護。(四)病人因傷成殘，
    雖經手術及復健，其下肢活動恐怕會成終生殘廢。(五)就病理
    而言，病人下肢癱瘓，排泄功能受創，形成工作上之困難。
    ．．．」一節，有秀傳紀念醫院九十三年十月十八日（93）
    明秀醫字第九三一四四六號函一份在原審卷可參（見原審卷
    第84頁）。再查，「．．．二、乙○○○，女性（病歷號：
    0000000）因胸椎第十二骨折至脊髓損傷，依最後門診93.10
    .23 情況說明：可用四腳助行器助行，但只有短距離，膀胱
    排尿障礙，需服用藥物以促進排尿，下肢神經痛嚴重影響睡
    眠，評定屬神經障害第三級，不能從事工作。」等情，亦有
    中山大學附設復健醫院九十三年十一月二十五日台復醫九三
    柳川字第九三一九一號函一份附在原審卷可稽（見原審卷第
    151 頁），上訴人聲請重新調查被上訴人是否需要看護，核
    無必要。另查，民間看護機構24小時看護之每日看護工費用
    平均為 2,200元一節，有中山醫學大學附設復健醫院九十四
    年十月二十五日中山復醫（94）川柳字第九四三０二號函一
    份在本院卷可考（見本院卷第44頁）。依上開說明，及參考
    被上訴人提出之診斷證明書（見原審卷第16頁）載明被上訴
    人至93年8月2日仍屬全殘無法自理生活等情，被上訴人請求
    上訴人連帶賠償其自92年8月28日起至93年6月28日止，因傷
    住院期間共 305天，以每日 2,200元計算之看護費用，合計
    671,000元（計算式：2,200元 ×305天=671,000元），自屬
    有據。
  (3)勞動能力減損部分：被上訴人主張其因本件車禍完全喪失勞
    動能力一節，有前開秀傳紀念醫院、中山大學附設復健醫院
    函二份可稽，堪信為真，上訴人聲請再予調查，亦無必要。
    再按「民法第193條第1項規定所謂「喪失或減少勞動能力」
    所受之損害，其金額應就被害人受侵害前之身體健康狀態、
    教育程度、專門技能、社會經驗等方面酌定，不能以一時一
    地之工作收入為準。」（最高法院63年度台上字第1394號判
    例參照），準此，本件被上訴人雖係家庭主婦，平日並無薪
    資收入，惟並非無勞動能力之人，其因本件車禍受傷致終生
    殘廢，其勞動能力自受有損害，自得依上開法條規定請求上
    訴人賠償其所受損害。再查，被上訴人為40年11月 6日出生
    ，於92年 8月20日發生車禍時未滿52歲（為便於計算，原審
    採計較不利於被上訴人之年齡即以52歲計算，被上訴人未聲
    明不服），計至勞動基準法規定強制退休年齡60歲為止，尚
    能工作年限為 8年，以被上訴人喪失勞動能力百分之百，並
    以加保勞健保最低之投保薪資額為每月16,500元計算年收入
    為 198,000元，依霍夫曼計算法扣除期利息後，被上訴人得
    請求一次給付減少勞動能力之損害額為 1,361,120元（計算
    式：198,000×6.00000000（8年之霍夫曼係數）=1,361,120
    （小數點以下四捨五入），被上訴人請求減少勞動能力之損
    害，在此金額範圍內，洵屬有據。黃松宏辯稱以每月165,00
    0 元計算損害金過高等語，惟上開金額既為加保勞健保之最
    低投保薪資額，自得採為計算勞動能力損害之標準，並無不
    合，黃松宏所辯自無足採。
  (4)慰撫金部分：經查，被上訴人因本件車禍受有第十二胸椎粉
    碎性骨折併脊髓傷害、腸道及泌尿功能因神經功能損害，呈
    現不正常及雙側下肢癱瘓等重傷害，其精神及肉體上自受有
    極大之痛苦，是被上訴人請求上訴人連帶賠償其慰撫金，自
    屬有據。本院審酌被上訴人受傷嚴重，終生殘廢、生活無法
    自理，所受痛苦甚鉅，被上訴人為40年11月 6日出生，從事
    家庭管理，名下有房地一筆等情，有被上訴人提出之土地及
    建物謄本一份在原審卷可證；黃松宏係國中畢業，目前無業
    ，93年度之所得為二十四萬餘元，名下有汽車一輛及投資等
    財產合計約十萬元等情，有查詢稅務電子閘門財產所得調件
    明細表一份附在原審卷可稽（見原審院卷第 178頁以下）等
    一切情狀，認被上訴人請求賠償精神慰撫金以 1,500,000元
    為宜。
  (5)綜上所述，被上訴人得請求黃松宏連帶賠償之金額為醫療費
    用26,114元、看護費用671,000元、勞動能力減損1,361,120
    元、慰撫金 1,500,000元，合計為 3,558,234元（計算式：
    26,114＋671,000＋1,361,120＋1,500,000＝3,558,234）。
    再查，被上訴人業已領取強制責任險理賠金 1,035,714元一
    節，為被上訴人在原審所自陳並同意由賠償金額中扣除，自
    應予以扣除，扣除後被上訴人得請求賠償金額總計為2,522,
    520元，被上訴人之請求在此範圍內，為有理由。
四、被上訴人依侵權行為損害賠償請求權，請求上訴人黃松宏連
    帶給付 2,522,520元，及自起訴狀（見原審卷第114、115頁
    93年11月16日之民事追加被告狀）繕本送達翌日即93年11月
    17日起（見原審卷第 115頁）至清償日止，按年息百分之五
    計算之利息，為有理由，應予准許，逾此部分之請求為無理
    由，不應准許。原審就上開應予准許部分，為被上訴人勝訴
    判決，並依兩造陳明，分別酌定供擔保金額為准免假執行之
    聲請，核無不合，上訴論旨指摘原判決此部分不當，求予廢
    棄，為無理由，應予駁回。
五、本案事證已臻明確，兩造其餘攻擊防禦方法及舉證，經審酌
    後，認對判決結果不生影響，爰不予一一論列，附此敘明。
據上論結，本件上訴為無理由，依民事訴訟法第449條第1項、第
78條、第463條、第385條第1項前段，判決如主文。
中    華    民    國    95    年    1    月     10    日
                    民事第七庭審判長法  官  袁再興
                                    法  官  盧江陽
                                    法  官  陳賢慧
以上正本係照原本作成。
如對本判決上訴，須於收受判決送達後20日內向本院提出上訴書
狀，其未表明上訴理由者，應於提出上訴後20日內向本院提出上
訴理由書（須按他造人數附具繕本）。
上訴時應提出委任律師為訴訟代理人之委任狀。具有民事訴訟法
第466條之1第1項但書或第2項之情形為訴訟代理人者，另應附具
律師及格證書及釋明委任人與受任人有該條項所定關係之釋明文
書影本。
                                    書記官  金珍華
中    華    民    國    95    年    1     月    10    日
                                                      Ｂ


司法院資訊處製作；財團法人民間司法改革基金會備份。
